【裁判字號】    89,台上,1049
【裁判日期】    890302
【裁判案由】    貪污
【裁判全文】
最高法院刑事判決                              八十九年度台上字第一○四九號
    上訴人  台灣高等法院檢察署檢察官
    被  告  甲○○
            乙○○
右上訴人因被告等貪污案件，不服台灣高等法院中華民國八十八年二月九日第二審更
審判決（八十七年度上更(二)字第五六○號，起訴案號：台灣士林地方法院檢察署八十
四年度偵字第四八七九號），提起上訴，本院判決如左：
    主  文
原判決撤銷，發回台灣高等法院。
    理  由
本件原判決以公訴意旨略以：被告甲○○係台北市○○○○路燈工程管理處（下稱公
園處）工程配合科股長，張叡興（業經判決確定）係工程員，均為依據法令從事公務
之人員，被告乙○○乃順程營造有限公司（下稱順程公司）總經理，為實際負責業務
之人。因常承包公園處工程，與甲○○熟識。民國八十三年十一月間順程公司因承包
公園處一○五號公園之廢棄物清運工程，在驗收前，復遭人傾倒廢土及做垃圾轉運站
，乙○○向甲○○反應，同月十八日公園處技士林信以該士林一○五號公園現場遭傾
倒廢土，建請採用繳庫圍籬施作部分，由園藝科另案簽辦設計發包，同日公園處長林
進益批示「請配合科以搶修方式由秘書處提供倉庫內之圍籬施作，速辦」。甲○○於
十一月二十一日接獲公文批示，乃指定張叡興辦理。甲○○及乙○○二人竟共萌圖利
順程公司之犯意聯絡，於翌日由張叡興帶同乙○○到公園處芝山岩倉庫看料，而於同
月二十三至二十五日三天，自倉庫載二百五十公尺組合式固定圍籬，含四公分×四公
分×○‧五公分及三公分×○‧六公分之平帶鋼，由張叡興監工，在現場組立完成。
同月二十八日在該工程已完工後張叡興、甲○○乃簽請「依八十三年十一月十八日公
園處長批示以搶修方式由秘書室提供倉庫內之圍籬施作原則，經八十三年十一月二十
二日到現場會勘，依現場情狀核估工程費新台幣（下同）三十三萬五千九百四十元」
，並簽「擬由順程公司先行圍籬組立、清運施工，再辦請購比價手續」，藉以矇蔽工
程私下由順程公司施工之事實，詎料該處秘書室技工高何榮以既成印章「本案如奉核
准，擬招商比價辦理」簽註意見，層轉副處長楊綱代決行。同年十二月十九日張叡興
明知順程公司並未按圖施工竟形式上驗收完畢，且填載不實之三十三萬二千五百元於
工程驗收證明書，足生損害於台北市政府，同月二十七日公園處稽核小組同意本案辦
理比價手續，甲○○、張叡興將台北市○○○○○道路工程組合式固定圍籬標準圖、
台北市政府工務局公園路燈工程管理處單價分析表、詳細表等送秘書室，高何榮據以
填估價單合計三十三萬五千九百四十元及投標須知。八十四年一月間，高何榮據甲○
○先前授意，於該工程案批准後告知甲○○轉知順程公司，而高何榮另行通知聯強營
造事業有限公司及隆記土木包工業等（下稱聯強公司、隆記包工業）前來領取標單，
順程公司為避免他人搶標，同年月十一日派員向上開二公司表示該工程實際已完工等
情，甲○○復表示所謂比價僅係形式云云，由該二公司蓋章後交順程公司在標單填載
價格，參與比價，足生損害於台北市政府。順程公司明知並非按標準圖施工，角鋼取
諸公園處芝山岩倉庫，其中「平帶鋼」、「人工挖方」及警示燈（含燈組及配線）並
未施作，竟均分別填載於單價計有十一萬七千七百三十元，連同其他項目合計三十三
萬五千元以低於底價九百四十元得標，並同意順程公司於八十四年一月二十五日計價
，於同年二月六日支付工程款三十二萬五千元。甲○○、乙○○二人共圖利順程公司
十一萬七千七百三十元。因認被告甲○○、乙○○二人涉犯貪污治罪條例第六條第一
項第三款（第四款之誤）之罪嫌；甲○○另牽連犯刑法第二百十三條、第二百十六條
之罪嫌，乙○○另牽連犯刑法第二百十五條之罪嫌云云。經審理結果，認被告等之犯
罪不能證明，因而撤銷第一審關於上訴人等部分之判決，改判諭知被告二人無罪，固
非無見。
惟查審理事實之法院對於被告有利及不利之證據，應一律注意，詳為調查，綜合全案
證據資料，本於經驗法則以定其取捨，並將取捨證據及得心證之理由於判決內詳為說
明。故證據雖已調查，而尚有其他部分並未調查，仍難遽為被告有利或不利之認定；
苟非調查之途已窮，而被告之犯罪嫌疑仍屬不能證明，要難遽為無罪之判斷；如有應
調查之證據未予調查，率行判決，其判決當然為違背法令。(一)、原判決理由五之(二)說
明本案為「一般性搶修工程」，主辦施工單位應依台北市政府防救天然災害緊急搶修
工程授權處理要點之規定辦理，即應先將會勘之搶修計畫簽奉核准並完成稽核手續後
由經辦單位（按本案為公園處秘書室）招商比價辦理。本件因不合乎機關營繕工程及
購置定製變賣財物稽察條例第十一條規定不得議價辦理，亦即依台北市政府上開處理
要點及前揭稽察條例之規定，應採招商或比價方式辦理，不得以議價方式為之。而被
告甲○○自承自六十四年十月起即在公園處服務，曾任技佐、工程員、技士等職（偵
查卷第十二頁）。則迄八十三年十一月間案發時，其服務公園處已近二十年之久，能
否謂其不諳台北市政府防救天然災害緊急搶修工程授權處理要點之規定及作業流程？
原判決理由五之(二)謂本件主辦單位公園處配合科確實不諳前開作業程序甚明；理由五
之(六)謂被告等當係不諳作業程序而未依規定招商比價，難認有不法圖利廠商之犯意云
云，而為被告等有利之認定，能否謂與經驗法則及論理法則無違？有待釐清，原判決
未予敘明釐清，尚有可議。(二)、本件工程承辦人張叡興核計請購之金額為三十三萬五
千九百四十元，項目包括挖方（人工）、141kg/cm p.c、角鋼、平帶鋼、警示燈（含
燈組及配線），惟實際施工時，角鋼材料係自公園處倉庫取用，其餘上述各項則未施
作，有卷附單價分析表、詳細表及完工現場照片十四張可稽（偵查卷第六十二、六十
三、六十六至七十二頁）。則乙○○施作該工程時，實際支出之材料費、勞務費究係
若干？加計一般合理利潤後，究竟以何價格為公平合理？是否遠低於張叡興、甲○○
之計價及嗣後所謂比價得標之金額？又依卷附公園處八十四年五月十九日北市公配
字第一○二八四號函所示，該處曾以順程公司承包本件公園圍籬組立、廢棄物清運工
程，溢領十一萬七千七百三十元為由，向該公司追回溢領之工程款（偵查卷九十二頁
），如果無訛，能否謂甲○○等將上開工程交由順程公司施作，無超過合理價格之超
額利潤？再卷附原判決所謂扣案順程公司因本件工程所支出之憑證中，關於支付張順
吉之一萬五千元及支付敦偉實業有限公司之十七萬六千一百五十元部分，並無係為本
件工程支付之記載（偵查卷第九十七頁證物袋內），原審僅憑被告乙○○片面之供述
，而未為其他必要之調查，即認係順程公司因本件工程所支出之憑證，並據為被告等
有利之論斷，亦嫌速斷，其審理猶有未盡。(三)、被告甲○○於比價前將本件圍籬組立
工程，交由順程公司施作，雖未附標準施工圖，但台北市政府為管制工程品質及安全
，就各項工程之施作，制定有工程標準圖，並於七十六年七月制定有組合式固定、活
動圍籬標準圖，以為承作各項工程包商所應遵行之制式標準，甲○○任職公園處近二
十年，順程公司經常承包公園處各項工程，能否諉謂不知。雖甲○○等於依法比價前
將本件工程交由順程公司施作未附前述標準圖，能否即謂不必按照標準圖施作及驗收
？若然，則施作契約之內容及驗收之標準如何確定？原審未詳加勾稽究明，遽以「既
未檢附標準施工圖，自無是否有按圖施工可言」、「既無標準施工圖，自無從依標準
施工圖予以驗收」云云，而為被告有利之論斷，亦嫌速斷。(四)、卷附請購單之金額為
三十三萬五千九百四十元，所載製作日期為八十三年十一月二十八日（偵查卷第五十
七頁），其計算之基礎似依工程標準圖所載工作項目逐項計算（偵查卷第六十三頁單
價分析表）。而製作請購單時，本件工程已經完工（八十三年十一月二十五日完工）
，但所用之角鋼係取自公園處之倉庫，另「平帶鋼」、「人工挖方」「141kg/cm p.c
」及警示燈（含燈組及配線）等項目並未施作，為張叡興、甲○○所明知，嗣八十四
年一月十一日辦理比價時，順程公司出價三十三萬五千元，經減為三十二萬五千元得
標後，始有投標金額得據以在工程驗收證明書之「總價」、「結算金」、「實付金額
」各欄填載為三十二萬五千元，則驗收紀錄及工程驗收證明書上有關驗收日期及金額
等是否倒填、不實，非無研求之餘地。以上諸疑點，與被告等是否成立公訴意旨所指
罪名之認定至有關係，原審未予究明，遽為被告等無罪之判決，自有可議，檢察官上
訴意旨指摘原判決不當，非無理由，應認仍有撤銷發回更審之原因。
據上論結，應依刑事訴訟法第三百九十七條、第四百零一條，判決如主文。
中      華      民      國    八十九    年      三      月      二      日
                              最高法院刑事第五庭
                                  審判長法官  董  明  霈
                                        法官  丁  錦  清
                                        法官  林  茂  雄
                                        法官  王  居  財
                                        法官  陳  宗  鎮
      右正本證明與原本無異
                                              書  記  官
中      華      民      國    八十九    年      三      月      九      日


司法院資訊處製作；財團法人民間司法改革基金會備份。
